【裁判字號】    94,訴,398
【裁判日期】    970425
【裁判案由】    分割共有物
【裁判全文】
臺灣嘉義地方法院民事判決               94年度訴字第398號
原      告  宙○○
                        19號.
訴訟代理人  葉榮棠律師
複 代理 人  林春發律師
被      告  甲○○
                        號
            宇○○
                        27號.
訴訟代理人  陳文彬律師
複 代理 人  壬○○
被      告  酉○○
                        16號.
            亥○○
            戌○○
兼上2人共
同訴訟代理
人          地○○
被      告  丁○○
                        11號.
            寅○○
                        2
            未○○
                        312.
            午○○
                        1號3.
            巳○○
            辰○○
                        之51.
            卯○○
                        段40.
            申○○
                        11號.
            戊○○
            庚○○○
                        號12.
            己○○
            子○○
            丑○○
            天○○○
            丙○○
                        10號.
            乙○○
            癸○○
            辛○○
                        11號.
            Ｂ○○
            玄○○
            黃○○
            Ａ○○
上列當事人間分割共有物事件，本院於中華民國97年4月11日言
詞辯論終結，判決如下：
    主  文
被告寅○○、未○○、午○○、巳○○、辰○○、卯○○、申○○、戊○○、庚○○○、己○○、子○○、丑○○、天○○○、
丙○○、乙○○、癸○○、辛○○、Ｂ○○、玄○○、黃○○及
Ａ○○應就其被繼承人張壬戊所有坐落嘉義縣太保市○○段七九
三地號土地應有部分一二二四分之二０五，辦理繼承登記。
兩造共有坐落嘉義縣太保市○○段七九三地號，地目建，面積一
一二四點三平方公尺土地，准予分割，其分割方法如附圖即嘉義
縣水上地政事務所九十五年一月十九日複丈成果圖所示，即：編
號Ａ部分面積一九六點五七平方公尺，分歸被告宇○○取得；編
號Ｂ部分面積一九六點五六平方公尺，分歸被告地○○、亥○○
及戌○○共同取得，並按原應有部分比例保持共有；編號Ｃ部分
面積一九六點五七平方公尺，分歸原告宙○○取得；編號Ｄ部分
面積一五九點四九平方公尺，分歸被告酉○○取得；編號Ｅ部分
面積一五二點七九平方公尺，分歸被告寅○○、未○○、午○○
、巳○○、辰○○、卯○○、申○○、戊○○、庚○○○、己○○、子○○、丑○○、天○○○、丙○○、乙○○、癸○○、辛○○、Ｂ○○、玄○○、黃○○及Ａ○○共同取得，並保持公同
共有；編號Ｆ部分面積二三點八八平方公尺，分歸被告丁○○取
得；編號Ｇ部分面積九七點五九平方公尺，分歸被告甲○○取得
；編號Ｈ部分面積一００點八五平方公尺，供作道路使用，由被
告酉○○、寅○○、未○○、午○○、巳○○、辰○○、卯○○
、申○○、戊○○、庚○○○、己○○、子○○、丑○○、天○○○、丙○○、乙○○、癸○○、辛○○、Ｂ○○、玄○○、黃
○○、Ａ○○、丁○○及甲○○按附表一之比例保持共有。
訴訟費用依附表二所示訴訟費用負擔比例負擔。
    事  實  及  理  由
壹、程序事項：
一、按訴狀送達後，原告不得將原訴變更或追加他訴，但該訴訟
    標的對於數人必須合一確定時，追加其原非當事人之人為當
    事人者，不在此限，民事訴訟法第255條第1項第5款定有明
    文。本件原告訴請分割共有物，其訴訟標的對全體共有人須
    合一確定，是原告於起訴後，將寅○○、未○○、午○○、
    巳○○、辰○○、卯○○、申○○、戊○○、庚○○○、己○○、子○○、丑○○、天○○○、丙○○、乙○○、癸○○、辛○○、Ｂ○○、玄○○、黃○○及Ａ○○增列為共同
    被告，揆諸前揭規定，其訴之追加自屬合法，應予准許。
二、本件被告皆經合法通知，除宇○○、酉○○及戊○○外，均
    未於最後言詞辯論期日到場，核無民事訴訟法第386條所列
    各款情形，爰依原告之聲請，由其一造辯論而為判決。
貳、原告主張：
一、查兩造共有坐落嘉義縣太保市○○段793地號，地目建，面
    積1124.3平方公尺土地（下稱系爭土地），為兩造所共有，
    應有部分如附表二所示，又系爭土地並無法令規定或契約約
    定不得分割之情形，基於土地經濟有效利用，實有分割之必
    要，因無法協議分割，爰訴請裁判分割，主張之分割方法如
    嘉義縣水上地政事務所95年1月19日土地複丈成果圖（即附
    圖）所示。
二、系爭土地，因共有人張壬戊業已死亡，繼承人未辦理繼承登
    記，被告寅○○、未○○、午○○、巳○○、辰○○、卯○○、申○○、戊○○、庚○○○、己○○、子○○、丑○○
    、天○○○、丙○○、乙○○、癸○○、辛○○、Ｂ○○、
    玄○○、黃○○及Ａ○○為張壬戊之繼承人，爰列其等為被
    告，先訴請辦理繼承登記後，辦理分割等語。並聲明：如主
    文所示。
參、被告方面：
一、被告亥○○、戌○○及地○○：均同意原告之分割方案（詳
    見本院96年10月23日筆錄）。
二、被告酉○○：提出分割方案如其95年5月16日呈報分割方案
    書狀之附圖所示。
三、被告宇○○：提出分割方案如其94年12月6日呈報分割方案
    書狀之附圖所示。
四、被告戊○○：伊不願意分割。
五、被告甲○○、丁○○、寅○○、未○○、午○○、巳○○、
    辰○○、卯○○、申○○、戊○○、庚○○○、己○○、子
    ○○、丑○○、天○○○、丙○○、乙○○、癸○○、辛○○、Ｂ○○、玄○○、黃○○及Ａ○○：均未於言詞辯論期
    日到場，亦未提出書狀作何聲明或陳述。
肆、得心證之理由：
一、按共有之不動產之共有人中有人死亡者，他共有人請求分割
    共有物時，為求訴訟之經濟起見，可許原告就請求繼承登記
    及分割共有物之訴合併提起，即以一訴請求該死亡之共有人
    之繼承人辦理繼承登記，並請求該繼承人於辦理繼承登記後
    ，與原告及其餘共有人分割共有之不動產。查系爭土地之原
    共有人張壬戊業已死亡，被告寅○○、未○○、午○○、巳
    ○○、辰○○、卯○○、申○○、戊○○、庚○○○、己○○、子○○、丑○○、天○○○、丙○○、乙○○、癸○○
    、辛○○、Ｂ○○、玄○○、黃○○及Ａ○○為張壬戊之繼
    承人，迄今尚未就之應有部分辦理繼承登記一情，業據原告
    提出土地登記謄本、除戶謄本、戶籍謄本、繼承系統表為證
    ，而上開被告均未對被繼承人為拋棄繼承及限定繼承乙情，
    亦有本院民事庭分案室查詢資料附卷可稽，均堪信為真實。
    依上開說明，原告請求被告被告寅○○、未○○、午○○、
    巳○○、辰○○、卯○○、申○○、戊○○、庚○○○、己○○、子○○、丑○○、天○○○、丙○○、乙○○、癸○○、辛○○、Ｂ○○、玄○○、黃○○及Ａ○○應就其被繼
    承人張壬戊所有坐落嘉義縣太保市○○段793地號土地應有
    部分1224分之205，辦理繼承登記，為有理由，應予准許。
二、次按，各共有人得隨時請求分割共有物。但因物之使用目的
    不能分割或契約訂有不分割之期限者，不在此限；又共有物
    分割之方法，不能協議決定者，法院得因任何共有人之聲請
    ，命為分配，民法第823條第1項、第824條第2項分別定有明
    文。經查系爭土地為兩造所共有，地目為建地，兩造應有部
    分如附表二所示之事實，業據原告提出土地簿登記謄本、土
    地登記謄本為證，信屬真實。又原告主張系爭土地無因物之
    使用目的不能分割或契約訂有不分割之期限，兩造復無法達
    成分割協議之事實，為被告所不爭執，亦堪認為真實。從而
    ，本件原告訴請分割系爭土地，洵屬有據。
三、再按，分割共有物，以消滅共有關係為目的，法院裁判分割
    共有土地時，除因該土地內部分土地之使用目的不能分割（
    如道路）或部分共有人仍願維持其共有關係，應就該部分土
    地不予分割或准許該部分共有人成立新共有關係外，應將土
    地分配於各共有人單獨所有（最高法院69年臺上字第1831號
    判例參照）。本件被告亥○○、戌○○及地○○原於94年12
    月28日以書狀表明不願維持共有，惟被告兼亥○○、戌○○
    之訴訟代理人地○○復於本院96年10月23日審理中表示同意
    原告之分割方案，即分割後伊等願按原應有部分之比例繼續
    維持共有，有前揭筆錄1份附卷可考，是則本院審酌上開情
    狀，使上開被告於分割後，仍按其等原應有部分之比例繼續
    保持共有。
四、本院就分割方法，斟酌如次：
（一）系爭土地地勢平坦，呈西北、東南走向之長方形，中有ㄣ
      字型私設巷道，北臨八米之嘉義縣太保市○○路，南面嘉
      義縣太保市○○路50巷，亦為可供行車之柏油路，東西2
      邊則與他人之建物、土地相連接；目前系爭土地上由原告
      建有2層樓鋼筋水泥建築，3樓加蓋鐵皮，屋邊加蓋有鐵皮
      車庫（上開建物業經臺灣高等法院臺南分院於97年4月1日
      以96年度易字第261號判決應行拆除確定），被告甲○○
      蓋有磚造平房，被告丁○○建有鐵皮屋，被告宇○○則建
      有木造倉庫一節，業據本院2次勘驗現場，製有勘驗筆錄2
      份附卷可稽，並囑託嘉義縣水上地政事務所測量現況，此
      亦有嘉義縣水上地政事務所94年10月13日複丈成果圖1份
      在卷可考。
（二）觀之原告所主張如附圖所示之分割方案（即嘉義縣水上地
      政事務所95年1月19日之複丈成果圖），各共有人所分配
      之土地，皆尚稱方正，與使用現況大致相符，且土地分割
      線均與所臨巷道垂直，分割後土地完整，價值增加，對共
      有人均為有利，另該分割分法為被告亥○○、戌○○及地
      ○○所同意，堪認允當。
（三）第查，原告以分割方案圖中編號D、E、F、G之土地，主張
      應預留道路供通行使用，並由兩造平均分攤道路用地等語
      ，該等道路均與原使用現況之道路大致相符，考其路線、
      面積之規劃，均能達到最大之通行效益，並使每一共有人
      所分得之土地均臨道路可供通行，因此，本院認為原告所
      提分割方案，即如附圖所示編號D、E、F、G之土地，應由
      各使用該道路之共有人按原應有部分比例保持共有，設為
      道路供通行使用，不僅共有人分得之土地形狀較完整，亦
      與各當事人占有使用事實相符，符合全體共有人之利益。
（四）再查，依被告酉○○所提出之分割方案，將原告、被告酉
      ○○、宇○○及亥○○、戌○○及地○○分為編號A、B、
      C、D4等分面臨北興路，各部分面寬僅4公尺，長度卻達45
      公尺，呈現極為狹長之形狀，不利建築；被告宇○○之分
      割方案，則將系爭土地自北至南分為7個部分，並於東側
      預留道路，惟此方案將由分得面臨北興路部分之共有人（
      即宇○○）獨佔邊間及面臨較為寬大道路之利益，顯失公
      平，上開2方案除提出之當事人外，均無他人贊同，是皆
      不可採。
（五）綜上所述，本院審酌系爭土地之條件、臨路狀況、使用現
      狀、整體利用之效益、各共有人之利益及兩造之意願等情
      ，認以附圖所示分割方案分割系爭土地，應屬可採，爰分
      割為如主文第二項所示。
伍、本件被告宇○○、酉○○、甲○○、戊○○、丁○○、辛○○及癸○○於嗣後具狀請求再開辯論部分，所持理由為應待
    原告於系爭土地之建物拆除完畢及與系爭土地同段之792地
    號部分變價分割云云，因現有之建物狀況並非本院審酌分割
    方法之唯一標準，且上開792地號土地部分前經被告酉○○
    提起反訴請求分割，復即撤回；再本件二造前有將系爭土地
    與其他二造共有之多筆土地土地一併解決糾紛之意願，本院
    亦多次為之協調，給予二造充分之意見表達機會，終無結果
    ，是本院認並無必要再開辯論，亦併敘明。
陸、因分割共有物而涉訟，由敗訴當事人負擔訴訟費用顯失公平
    者，法院得酌量情形，命勝訴之當事人負擔其一部，民事訴
    訟法第80條之1定有明文。本件兩造係因分割系爭土地無法
    達成協議而涉訟，但各自所為之行為均為維護自身權益，揆
    諸前揭說明，本件訴訟費用應按兩造於系爭土地之應有部分
    比例負擔始符公平，爰定訴訟費用分擔如附表二所示。
柒、據上論結：本件原告之訴為有理由，依民事訴訟法第385條
    第1項前段、第78條、第80條之1、第85條第1項但書及第2項
    ，判決如主文。
中    華    民    國    97    年    4     月    25    日
                  民事第一庭法  官  陳俞婷
以上正本係照原本作成。
如對本判決上訴須於判決送達後20日內向本院提出上訴狀。
中    華    民    國    97    年    4     月    25    日
                            書記官  李文政
  附表一
┌──────┬────────┐
│共有人      │    道路共有比例│
├──────┼────────┤
│酉○○      │    214/1224    │
├──────┼────────┤
│寅○○      │    公同共有    │
│未○○      │    205/1224    │
│午○○      │                │
│巳○○      │                │
│辰○○      │                │
│卯○○      │                │
│申○○      │                │
│戊○○      │                │
│庚○○○    │                │
│己○○      │                │
│子○○      │                │
│丑○○      │                │
│天○○○    │                │
│丙○○      │                │
│乙○○      │                │
│癸○○      │                │
│辛○○      │                │
│Ｂ○○      │                │
│玄○○      │                │
│黃○○      │                │
│Ａ○○      │                │
├──────┼────────┤
│丁○○      │    4/153       │
├──────┼────────┤
│甲○○      │    131/1224    │
└──────┴────────┘
  附表二
┌──────┬──────────┐
│共有人      │    訴訟費用負擔比例│
├──────┼──────────┤
│宙○○      │    214/1224        │
├──────┼──────────┤
│宇○○      │    214/1224        │
├──────┼──────────┤
│酉○○      │    214/1224        │
├──────┼──────────┤
│地○○      │    107/1836        │
├──────┼──────────┤
│亥○○      │    107/1836        │
├──────┼──────────┤
│戌○○      │    107/1836        │
├──────┼──────────┤
│寅○○      │    205/1224        │
│未○○      │                    │
│午○○      │                    │
│巳○○      │                    │
│辰○○      │                    │
│卯○○      │                    │
│申○○      │                    │
│戊○○      │                    │
│庚○○○    │                    │
│己○○      │                    │
│子○○      │                    │
│丑○○      │                    │
│天○○○    │                    │
│丙○○      │                    │
│乙○○      │                    │
│癸○○      │                    │
│辛○○      │                    │
│Ｂ○○      │                    │
│玄○○      │                    │
│黃○○      │                    │
│Ａ○○      │                    │
├──────┼──────────┤
│丁○○      │    4/153           │
├──────┼──────────┤
│甲○○      │    131/1224        │
└──────┴──────────┘


司法院資訊處製作；財團法人民間司法改革基金會備份。
